臺灣高等法院高雄分院民事判決　　　　　96年度上易字第46號
上　訴　人　　蔡蕙璟即全國不動產仲介企業行（王映朝即全國
　　　　　　　不動產仲介企業行之承當訴訟人）
訴訟代理人　史乃文律師
被　上訴人　丙○○
訴訟代理人　謝秋蘭律師
上列當事人間請求損害賠償事件，上訴人對於民國96年1 月10日
臺灣高雄地方法院95年度訴字第905 號第一審判決提起上訴，本
院於96年8 月1 日言詞辯論終結，判決如下：
    主  文
上訴駁回。
第二審訴訟費用由上訴人負擔。
    事實及理由
一、本件原上訴人即王映朝即全國不動產仲介企業行，於訴訟繫
    屬中，已將訴訟標的移轉於蔡蕙璟即全國不動產仲介企業行
    ，茲據蔡蕙璟即全國不動產仲介企業行具狀聲明承當訴訟，
    經兩造同意。又上訴人原併依契約及侵權行為法律關係請求
    ，嗣請求僅就契約關係審判，復為被上訴人同意，核無不合
    ，應予准許，合先敘明。
二、上訴人主張：被上訴人丙○○於民國94年9 月26日與王映朝
    即全國不動產仲介企業社簽訂「不動產委任銷售契約書」（
    下稱系爭委售契約書），委任上訴人代為銷售被上訴人所有
    坐落於高雄縣大寮鄉○○段1-153 及1-425 號二筆土地（下
    稱系爭甲、乙地），委任期間自94年9 月26日起至同年12月
    30日止，上訴人之營業員乙○○並成功於94年10月28日仲介
    系爭乙地與訴外人吳國榮買受，並已完成所有權移轉登記手
    續。詎被上訴人於系爭委售期間，明知乙○○已離職，不再
    屬上訴人之員工，竟違背系爭委售契約第9 條之約定，另行
    委託乙○○仲介銷售系爭甲地，並由乙○○於94年12月8 日
    ，以價金新台幣（下同）1320萬6400元，仲介成立而由被上
    訴人出售與訴外人甲○○，且已完成所有權移轉登記手續與
    訴外人吳思瑩，上訴人自得依系爭委售契約第9 條請求，又
    依民法第549 條第1 項規定，當事人本得隨時終止委任，被
    上訴人無庸上訴人同意即得終止，是退步言，即令認係合意
    終止，仍無礙被上訴人應依系爭委售契約第9 條給付仲介費
    之義務，爰依上開約定僅請求銷售價金百分之4 之仲介費即
    52萬8256元。原審為其敗訴判決。上訴人不服，提起上訴，
    於本院聲明：（一）原判決廢棄。（二）被上訴人應給付上
    訴人52萬8256元及自起訴狀繕本送達之翌日起至清償日止，
    按年息百分之5 計算之利息。（三）願供擔保，請准宣告假
    執行。（上訴人對乙○○起訴部分，於上訴中經上訴人撤回
    起訴，且為乙○○同意，訴訟繫屬消滅）
三、被上訴人則以：其固曾與上訴人簽訂系爭委售契約，惟已於
    94年10月18日晚上7 時30分許，在上訴人營業場所與買主吳
    國榮簽訂系爭乙地時，即當場表示不欲出售系爭甲地，王映
    朝亦表同意，並拿出系爭委售契約書第一聯（公司聯）與乙
    ○○，併同被上訴人持有中之第二聯（客戶聯），由乙○○
    以複寫方式，劃掉契約書中之地號欄內「1 之153 」及面積
    欄內之「4003」、等記載，以示取銷系爭甲地之委售，系爭
    乙地之仲介費則由王映朝同意降為15萬元，因而雙方已合意
    終止有關系爭甲地之委售契約。按兩造既已終止系爭甲地之
    委任銷售契約，自無違反系爭委售契約第9 條情事，上訴人
    依系爭委售契約請求，為無理由等語抗辯。於本院答辯聲明
    ：上訴駁回。
四、上訴人主張兩造曾簽訂系爭委售契約，由被上訴人委任上訴
    人仲介銷售系爭甲、乙地，及約定於委任期間內，被上訴人
    若另委任其他第三者仲介系爭土地，即應支付委任總價金百
    分之5 之仲介費與上訴人等情，固據其提出系爭委售契約為
    證（原審卷5 頁），然為被上訴人以系爭甲地之委售部分，
    業經兩造合意終止等語資為抗辯，是本件爭點乃（一）系爭
    甲地委售契約是否已合意終止？（二）如已合意終止，被上
    訴人是否仍應依原約定給付仲介費，分述如下。
五、系爭甲地委售契約是否已合意終止？
（一）查系爭委售契約已經成立，此為兩造不爭，則被上訴人就
      其主張系爭甲地之委售已合意終止一節，既為上訴人否認
      ，則依主張法律關係嗣後消滅之舉證責任分配，應由被上
      訴人就此事實舉證，先此敘明。
（二）經查系爭委售契約簽訂後，因被上訴人不欲出售系爭甲地
      ，故要求乙○○取銷系爭甲地之委售，乃由乙○○經王映
      朝同意後，於銷售契約書原本將委售之系爭甲地劃掉等情
      ，已據乙○○於原審陳稱甚明（原審卷26至27頁），核與
      證人即系爭乙地買受人吳國榮於原審證述其與被上訴人簽
      訂系爭乙地買賣契約時，被上訴人曾說不賣系爭甲地（同
      卷62頁）；證人即簽訂系爭乙地買賣契約時之代書蔡淑敏
      證稱當時有聽到被上訴人說只要賣系爭乙地，不賣系爭甲
      地，請乙○○將委售契約書上之系爭甲地劃掉... ，當時
      買賣雙方到場時王映朝有上來看一下就下樓... 等語相符
      （同卷64頁）。至證人蔡秋冬所證簽訂系爭乙地時其不在
      場等語，（同卷74頁）雖與被上訴人、乙○○、蔡淑敏所
      述不同，然其既不在場，即不知當時情形，自無礙上開證
      人證述被上訴人如何不賣系爭甲地，進而要求劃掉系爭委
      售契約書有關該部分之記載之事實認定。
（三）次查證人即原擔任上訴人會計之丁○○於本院證稱：「
      （妳的工作範圍有無負責保管銷售契約書文件？【提示原
      證一】）空白是放在我這邊，如果業務員要用再向我拿，
      簽完之後再交給老闆。」、「（如果簽約仲介買賣成立，
      仲介費由何人收取？是否會轉交給妳？）談成後，仲介費
      是交給業務員，然後業務員交給老闆收了以後，才會叫我
      拿去銀行。我不介入金錢的收受」、「（剛所提示已記載
      完的銷售契約書，妳有無看過？）這張老闆好像有拿給我
      看過，是在我離職之前」。「（為何會拿給妳看？）好像
      老闆跟業務員【乙○○】之間有爭執，老闆才拿給我看，
      他說業務員私下跟地主成交，跟我抱怨。」、「（空白契
      約書的流水號碼是否事先就已編好？）是的，印刷廠回來
      就印好了。」、「（這張契約書後面的上訴人的印章是何
      人蓋的？【提示原本】）合約書空白的都在我那邊，有一
      些會先蓋起來，業務員要領的時候，我就會用一本簿子記
      下契約書的流水編號，就是3391的編號，他們拿去跟地主
      簽約，簽完約後是交給老闆。至於這張是否如此，我不記
      得很清楚，因為如果拿回來的契約書超過期間就做廢掉了
      。」、「（這張契約是否經過修改，是否知道？）我不可
      能知道，我也不會過問」（本卷61至62頁）。據上所述，
      上訴人對委售案件之作業流程，應為由業務員向會計丁○
      ○登簿領用載有流水號碼之二聯式契約書使用，於仲介成
      案後，簽訂買賣契約，將客戶聯交與客戶，公司聯則交還
      王映朝，仲介費由業務員收取後交與王映朝，再由其轉交
      與丁○○存入金融機構，且系爭委售契約書自乙○○領用
      後，並未交與丁○○保管，而係由王映朝保管，直至王映
      朝與乙○○有爭執後（指在被上訴人與甲○○簽訂系爭甲
      地買賣契約之後），再由王映朝出示與丁○○看等情堪予
      認定。從而王映朝主張，其未保管系爭委售契約書，係於
      乙○○離職後才交還云云，尚非可信。
（四）又參之系爭委售契約之記載，仲介費為委任總價金百分之
      五，然於簽訂系爭乙地買賣契約時實際收取者僅為15萬元
      ，此為兩造不爭，且有委售契約書及收據可憑（原審卷5
      、32-1頁）。按系爭乙地於簽訂買賣契約時即94年10月18
      日（原審卷6 至9 頁），既經王朝映同意減收仲介費，且
      委售契約書均會回王映朝處保管如上，參以系爭二聯式委
      售契約書地號欄「1-153 」、面積欄「4300」係由乙○○
      以複寫方式刪除劃掉，並分別由王映朝、被上訴人保管中
      ，業經吳國榮等證述明確，且經本院以日光燈透視法勘驗
      甚明（本卷37頁）。準此，設使系爭甲地為乙○○於未經
      王映朝同意而私自為之，則王映朝於收受乙○○交回之系
      爭委售契約書後當會發覺，何以未即時向乙○○詢明原委
      ，直至乙○○離職後始行主張，此與常情有違，上訴人此
      部分主張難以信實。據上，被上訴人抗辯系爭甲地委售契
      約已於94年10月18日合意終止，堪予採信。
（五）按契約一經終止，法律關係自斯時起即行消滅，系爭甲地
      委售契約既已合意終止，委售關係已不存在，且兩造間既
      無契約終止後被上訴人仍須支付仲介費之保留約定，則上
      訴人依委售契約第9 條約定請求被上訴人給付仲介費即屬
      無據，不應准許。
六、如已合意終止，被上訴人是否仍應依原約定給付仲介費？
（一）上訴人雖主張依民法第549 條第1 項規定，當事人本得隨
      時終止委任，被上訴人無庸上訴人同意即得終止，是退步
      言之，即令認係合意終止，仍無礙被上訴人應依系爭委售
      契約第9 條給付仲介費之義務云云，然為被上訴人否認。
（二）按當事人之一方得隨時終止委任契約，為民法第549 條第
      1 項所明定，稽其立法理由，無非以委任關係乃植基於當
      事人間之信賴基礎，茍信賴基礎已變，通常已難達原先之
      預期，故無勉予維持法律關係之必要，自應允許當事人隨
      時終止。又此終止權，屬形成權之一種，為單獨行為，核
      與合意終止，屬當事人間以意思表示之一致達成消滅原有
      法律關係，本質上為契約即雙方行為不同。從而，茍當事
      人已合意終止，自不生隨時終止問題。則其以上開法條，
      主張被上訴人仍須給付系爭甲地之仲介費等語，亦非有據
      ，請求不應准許。
七、綜上所述，本件上訴人主張系爭甲地委售契約，係乙○○未
    經其同意而私下刪除，兩造間契約關係依然存在；又即令認
    已合意終止，然當事人既得隨時終止委售契約，其仍得對被
    上訴人請求約定之仲介費等語，為不足採。被上訴人抗辯系
    爭甲地委售契約業經合意終止而消滅，不生依約給付仲介費
    問題云云，要屬可信。從而，上訴人主張本於委售契約法律
    關係，請求被上訴人給付仲介費52萬8256元及法定遲延利息
    為無理由，不應准許。原審為上訴人敗訴之判決，及駁回其
    假執行之聲請，並無不合。上訴意旨指摘原判決不當，求予
    廢棄改判，為無理由，應予駁回。
八、本件為判決基礎之事實已明，兩造其餘攻擊、防禦方法於訴
    訟結果不生影響，不逐一論述。
九、據上論結，本件上訴為無理由，依民事訴訟法第449 條第1
    項、第78條，判決如主文。
中　　華　　民　　國　　96　　年　　8 　月　　15  　　日
                            民事第五庭
                                審判長法官    蔡明宛
                                法      官    曾錦昌
                                法      官    黃國川
以上正本證明與原本無異。
本件不得上訴。
中　　華　　民　　國　　96　　年　　8 　　月　　15　　日
                                書  記  官    鄭翠芬
